臺灣高等法院臺南分院民事判決　九十二年度上字第一八一號　 Ｋ
　　　上　訴　人　鉅林營造有限公司
　　　法定代理人　乙　○○○
　　　訴訟代理人　王　進　勝　律師
　　　　　　　　　黃　淑　芬　律師
　　　被上　訴人　台南縣官田鄉農會　設台南縣官田鄉○○村○○街二十五號
　　　法定代理人　甲　○　○　.
　　　訴訟代理人　賴　鴻　鳴　律師
　　　　　　　　　黃　俊　達　律師
　　　　　　　　　莊　信　泰　律師
右當事人間請求確認工程款等事件，上訴人對於中華民國九十二年七月二十八日臺灣
臺南地方法院第一審判決（九十二年度訴字第一九四號）提起上訴，本院於九十三年
四月六日言詞辯論終結，判決如下：
      主      文
上訴駁回。
第二審訴訟費用由上訴人負擔。
      事      實
甲、上訴人方面：
  一、聲明：求為判決：
（一）原判決廢棄。
（二）確認上訴人對被上訴人有工程款債權新台幣（下同）一百八十萬八千零五十四
      元存在。
  二、陳述：除與原判決記載相同者，予以引用外，補稱：
（一）不爭執事項：
    (1)上訴人於民國（下同）九十一年二月八日與被上訴人訂立承攬契約，承作被上
      訴人「農業推廣綜合大樓新建工程」，契約原約定之工程款為一千五百萬元。
    (2)系爭工程之工程契約、招標投標須知等有關招、投標文件、設計圖、施工說明
      書、施工規範等文書均為真正。
    (3)上訴人已如期完成全部契約內容，系爭大樓工程已施作完畢，並完成驗收，惟
      雙方並未作最後之結算。
（二）系爭工程非採「總價結算」，而係屬「實做數量結算」之契約：
    (1)系爭契約雖係總價決標，但總價決標，並非等於「總價結算」，按系爭工程契
      約第七條約定全文係：「契約總價：一本工程契約總價計新臺幣一千五百萬元
      整，詳如標單工程總價表。＊＊二本工程按照契約總價結算，即依契約總價計
      給，如因變更設計致工程項目或數量有增減時，就變更部分予以加減帳結算，
      若有相關項目如稅利管理費另列一式列計者，應依結算總價與契約總價之比例
      增減之。＊＊三本工程按照實做數量結算，即以契約中有工程項目及單價，依
      竣工實做結算數量計給，若有相關項目如稅利管理費另一式列計者，應依結算
      總價比列增減之，前項註有＊＊符號的條款，本契約採用第二款。」由契約書
      第二項約定「前項註有＊＊符號的條款，本契約採用第二款」用語，應是指有
      「＊＊符號的條款」中的第二款，即是採上開約定條文之「三本工程按照實做
      數量結算，即以契約中有工程項目及單價，依竣工實做結算數量計給，若有相
      關項目如稅利管理費另一式列計者，應依結算總價比列增減之。」而非指契約
      條款之第二款，即「二本工程按照契約總價結算，即依契約總價計給，如因變
      更設計致工程項目或數量有增減時，就變更部分予以加減帳結算，若有相關項
      目如稅利管理費另列一式列計者，應依結算總價與契約總價之比例增減之。」
      如此始與系爭契約第十二條第三項約定就該條註有＊＊符號的條款，選擇第二
      款，即「屬實做數量結算之契約，依約實際驗收數量核實計給之」前後呼應，
      並無矛盾。是原審判決先以上開第七條，係約定選擇「二本工程按照契約總價
      結算，即依契約總價計給，如因變更設計致工程項目或數量有增減時，就變更
      部分予以加減帳結算，若有相關項目如稅利管理　費另列一式列計者，應依結
      算總價與契約總價之比例增減之。」進而認第十二條選擇第二款係誤繕所致，
      自屬誤會。
    (2)系爭契約第十二條第二項既係約定「屬實做數量結算之契約，依約實際驗收數
      量核實計給之」；則被上訴人自有義務就數量不足部分，依「實際驗收數量核
      實計給之」。
    (3)上訴人於施作系爭「農業推廣綜合大樓新建工程」，即發現諸多契約約定數量
      不足者，經上訴人委請同心工程顧問有限公司鑑定結果，短少如起訴書證物四
      差額明細表所列數量，共計一百八十萬八千零五十四元。
（二）被上訴人主張系爭工程為總價承包之契約，契約第十二條第二款之勾選應為誤
      繕云云；顯係曲解契約真意，不足為採，因：
    (1)上訴人於施作系爭官田鄉農會農業推廣綜合大樓新建工程，發現鋼筋組立工程
      、磨石子地磚工程等使用之材料數量超出原預算數量，分別以九十一年六月二
      十四日鉅字第五號函、七月十日鉅字第九、十、十一號函、九月五日鉅字第二
      十號函，請求依合約第十二條以實做辦理追加減工程；被上訴人詢問監造單位
      南總建築師事務所專業看法，南總建築師事務所建請上訴人補送數量計算式及
      變更設計工程明細表、工程顧問公司相關證件辦理；嗣經上訴人補齊相關證據
      後，南總建築師事務所以「據廠商擬送工程變更後實做數量及計算式等相關資
      料查核，業經本所查核因變更設計之需要，致其工程契約標的數量與實做數量
      有顯著之差異，並依工程契約第七條第二款及第十二條符號註有第二款規定，
      擬送彙整後變更設計增減數量明細表」等語；請被上訴人稽核後辦理變更設計
      ，有上開函文可稽。
    (2)證人李宗杰於原審固證稱：「被告是公家機關，有總價承包現實問題存在之問
      題，因此，當初投標時在圖說內有載明要採總價承包方式，至於契約第十二條
      第二項之所以記載成實做實算係屬筆誤」等語；表示系爭工程為總價承包，並
      非實作實算。惟依證人李宗杰之南總建築師事務所九十一年十一月八日（91）
      南總字第Ａ○八五號函所載，系爭工程契約標的確與實做數量有差異，依契約
      第七條第二款、第十二條第二款規定，被上訴人應依上訴人實作數量辦理變更
      設計增減；證人李宗杰於原審證言顯與上開函文不符，不足採信。
（三）又系爭契約第十二條第二項約定條文「契約內工程數量因計算錯誤，致其實做
      數量與契約數量有顯著之差異者，甲方得依乙方之申請，以下列處理方式辦理
      變更設計」，關於「甲方『得』依乙方之申請，以下列處理方式辦理變更設計
      」之約定，基於民法上契約平等原則，解釋上應是於被上訴人接受上訴人申請
      時，被上訴人「可以」為下列處理方式辦理變更設計，仍然應是課以義務，而
      非授予權利；否則豈非兩造係在不平等地位下，約定條文，使被上訴人「享盡
      權利」，上訴人則「盡負義務」，完全無權利可行使？且：
    (1)上訴人係參與第三次招標之廠商，前二次招標均未有投標，此觀領標紀錄即明
      ；而第三次招標係於九十一年一月十八日公告，一月二十八日開標，期間僅有
      九日時間；縱認上訴人投標時應核實估計數量，惟公告至開標之九日期間亦不
      足夠上訴人估算出被上訴人數量有計算錯誤之情事；此由上訴人委由同心工程
      顧問有限公司尚須一個多月始能核算正確數量，上訴人又如何能在九日內即發
      現數量計算錯誤之事實？顯然毫無可能。
    (2)按「依照當事人一方預定用於同類契約之條款而訂定之契約，為左列各款之約
      定，按其情形顯失公平者，該部分之約定無效：一免除或減輕預定契約條款之
      當事人之責任者。‧‧三使他方當事人拋棄權利或限制行使權利。四其他於他
      方當事人有重大不利益者」，民法第二百四十七條之一著有明文。系爭工程契
      約為被上訴人預定用於與不特定多數廠商訂立而單方面預先擬定，屬定型化契
      約，依系爭契約第十二條第二項約定「契約內工程數量因計算錯誤，致其實做
      數量與契約數量有顯著之差異者，甲方得依乙方之申請，以下列處理方式辦理
      變更設計」，若按被上訴人之解釋，係變更工程之權利單方面操之於被上訴人
      ，上訴人全無置喙餘地，實有違誠信原則，對上訴人顯失公平，依民法第一百
      四十八條第二項、第二百四十七條之一規定，需被上訴人同意辦理工程變更之
      約定，應為無效。上訴人以工程數量變更請求辦理追加工程，應有理由，被上
      訴人應負有追加工程之義務。
（四）退萬步言，縱系爭工程係採總價結算，且契約第十二條第三項「前項註有＊＊
      符號之條款，本契約採用第二款」，係「前項註有＊＊符號之條款，本契約採
      用第一款」之誤繕；惟：
    (1)系爭契約第十二條第二項第一款約定全文：「屬總價結算方式之契約，凡實做
      數量如較契約數量增減達百分之二十以上者，其逾百分之二十之部分得以變更
      設計增減之」，是系爭工程縱屬總價結算，仍因數量之增減而異動其總價金，
      而其中「『得』以變更設計增減之」，解釋上，自亦應係被上訴人「可以」變
      更設計增減，係課以義務，非授以被上訴人有「要」、「不要」之選擇權利，
      始符民法平等及誠信原則。
    (2)系爭工程係屬大樓新建工程，包含之工程及材料項目、種類眾多且性質互異，
      非如一般單項物品得以總數量比較，是系爭契約所謂「實做數量如較契約數量
      增減達百分之二十以上者」，應是指各單項數量之比較，例如鋼筋數量之比較
      、混凝土數量之比較等等，而非系爭工程總數量之比較。原審判決不察，以不
      足數量之總價僅占契約總價之百分之十二，認未符上開增減達百分之二十以上
      之約定，應屬誤會。
    (3)又系爭工程如起訴書證物四差額明細表所列數量不足之項目，其中多數不足數
      量均已超過系爭契約約定數量之百分之二十，被上訴人自應依約辦理變更設計
      給付之。
（五）至上訴人在原審提出之「同心工程顧問有限公司」之「工程估算報告書」係受
      被上訴人之要求委由該顧問公司估算鑑定，應屬事實可採。
  三、證據：除援用於原審所提之證據外，補提差額明細表、台南縣官田鄉農會九十
      一年九月十一日官農字第一○七號函、南總建築師事務所九十一年十一月八日
      （九一）南總自第Ａ○八○號、Ａ○八五號函、工程結算驗收證明書、工程契
      約各一份、工程估價單共六張、工程結算明細表共十一份及原告公司通知函共
      七件（以上均為影本）為證。
乙、被上訴人方面：
  一、聲明：求為判決：駁回上訴。
  二、陳述：除與原判決記載相同者，予以引用外，補稱：
（一）不爭執之事項：
    (1)雙方於九十一年二月八日簽訂工程契約。
    (2)工程款為一千五百萬元。
（二）系爭契約係採總價結算，因：
    (1)契約條文第七條第二項規定：「前項註有＊＊符號條款，本契約採用第二款」
      等語，當清楚的標明係「第二款」而非「第二個註有＊＊符號之條款」；上訴
      人有與文義明顯不同之主張，與最高法院十七年度上字第一一一八號判例不符
      ，顯無理由。
    (2)依系爭契約第一條記載：「本工程契約總價計一千五百萬元整，詳如標單工程
      總價表」等語，顯然採總價結算之契約。
    (3)依投標須知第八十二點記載：「(1)本採購決標方式為(1)總價決標‧‧‧」，而
      （四）施工總說明第一點亦載明：「本工程為總價承包，凡圖面所示之任何工
      程項目，倘預算書內有所遺漏或數量不足，需按圖施作，不得異議或要求加價
      」。
    (4)又由契約第十二條觀察，契約第十二條第五項：「前項註有＊＊符號之條款本
      契約採用第二款」（上開第二款為誤繕，詳下述），而註有＊＊符號之條款上
      有「一屬總價結算之契約‧‧‧」、「二屬實作數量結算之契約‧‧‧」，所
      以契約如非誤繕，當指＊＊符號之第二款；與第七條相較，第七條則『只有一
      個第二款』，可知契約第七條之真意相當明確，亦即第七條所謂之「第二款」
      當指第七條第一項第二款，也就是總價結算，絕非「第二個註有＊＊符號之條
      款」；是以上訴人所述本件係屬實作實算契約，與契約文義明顯不符，顯非有
      理由。另證人李宗杰亦明確陳述系爭契約確實為總價結算。
（三）又系爭契約第十二條之「第二款」係屬誤繕，理由如下：
    (1)證人李宗杰於九十二年二月二十四日陳稱：「‧‧被告是公家機關，有總價承
      包現實存在之問題，因此，當初投標時在圖說內有載明要採總價承包方式，至
      於契約第十二條第二項之所以記載成實作實算係屬筆誤」等語，已明確表達本
      件是總價承包。
    (2)證人即本件工程之建築師李宗杰於九十二年五月十三日證稱：「在圖說施工說
      明第一點就明確規定採總價承包制，第四點並記載承包應按照圖說施工不得要
      求加價」、「因為公共工程預算是固定的，不可能採實作實算方式」、「本件
      工程既然採總價承包‧‧‧」等語，可以證明本件係總價承包。
    (3)依上訴人九十一年九月十七日發予被上訴人之函文內容：「依照該工程合約第
      『五頁』第十二項之＊＊第二款」等語，依工程合約「第五頁」約定係指第一
      個＊＊號，也就是：「屬總價結算方式之契約‧‧」等語，顯與建築師李宗杰
      所陳本件是總價結算契約相符。
    (4)契約十二條如非誤繕，則更不利於上訴人；因系爭契約十二條如非筆誤，則契
      約第十二條乃係「規範工程變更」，該條約定之目的並非在規範契約是否屬於
      總價結算之契約，而係規定被上訴人（甲方）行使工程變更權利後，當如何結
      算之條文；從而就文義而言，即使認十二條非屬筆誤，亦不能因此改變契約之
      性質，逕行認定本契約為實作實算之契約。
    (5)基上，縱使  鈞院認定十二條第二項不是筆誤，採信上訴人所提南總建築師事
      務所九十一年十一月八日函所謂：「第十二條符號註有第二款規定」，係指第
      十二條第二個＊＊之條款款；則基第於十二條係規範變更設計之條文，本於體
      系解釋，由契約結構解釋文義，該條：「屬實作數量結算之契約，依實際驗收
      數量核計給之」等語，當係規範變更設計「後」變更部分是否採總價結算或實
      作實算之問題；惟該約定並不影響整個契約總價結算之性質，更加可以證明並
      沒有上訴人請求之餘地。
    (6)綜右所陳，本件上訴人主張十二條非屬誤繕，並以偏蓋全，試圖推論本件為實
      作實算契約，並無理由。
（四）上訴人主張就系爭工程係實作實算，則其當係主張有任意變更工程之權利；惟
      被上訴人否認之，因：
    (1)被上訴人為農會，有一定之預算，不可能與工程公司定約定讓工程公司有變更
      工程之權利，以致於預算無法掌握。
    (2)依契約第十二條約定：「本工程因事實需要，甲方（被上訴人）有隨時通知乙
      方辦理變更設計之權，乙方不得異議‧‧」等語，於約定中明顯賦予甲方變更
      設計權利，乙方則未約定可以變更設計；因變更設計屬契約內容之變更權，如
      未明白約定，解釋上自不能未經雙方合意任意創設權利；是以本件變更設計之
      權限在甲方即（被上訴人）手中，上訴人並無此等權限。
    (3)基於契約自由原則，本件賦予甲方變更設計權利，乃雙方審慎約定之結果，且
      對被上訴人而言，可以有效控制工程預算之額度，並無違反平等原則之可言。
（五）另被上訴人依系爭契約十二條二項（即第一個＊＊號條款）規定，亦無變更設
      計義務，因：
    (1)本件被上訴人「並未依第十二條變更設計」，從而並無十二條第二項第一個＊
      ＊條款：「實際數量較契約數量增減達百分之二十，超過百分之二十部分」之
      問題，故契約總價及工程之內容當然也不會有所變動。
    (2)退步言，就算被上訴人有義務變更設計（被上訴人堅決否認），依第十二條第
      二項約定仍須：「實作數量如較契約數量增減達百分之二十以上」（本件未約
      定單項增減，應指總數增減，此文義上並無疑問）；本件契約總價為一千五百
      萬，需誤差達到百分之「二十」即三百萬元方有變更設計之問題。上訴人主張
      之金額為一百八十萬八千零五十四元（被上訴人否認其主張，並否認同心工程
      顧問有限公司之報告書真正），未達三百萬元；是以本件並無變更設計之問題
      。上訴人主張有變更設計問題與文義不符，自無足採。
    三、證據：除援用於原審所提之證據外，補提系爭工程契約節本一份為證。
      理      由
一、按關於確認之訴，依原民事訴訟法第二百四十七條（即八十九年二月九日修正前
    ）之規定，除確認證書真偽之訴外，以確認法律關係成立或不成立始得提起；因
    究於適用範圍過於狹窄，故嗣後修正規定為：確認法律關係之訴，非原告有即受
    確認判決之法律上利益者，不得提起之；確認證書真偽或為法律關係基礎事實存
    否之訴，亦同；亦即將原條文「成立或不成立」之字樣刪除，使就法律關係（包
    括法律關係成立或不成立，及法律關係存在或不存在）有即受確認判決之法律上
    利益者，均得提起確認之訴，以應實際需要。且按民事訴訟法第二百四十七條所
    謂即受確認判決之法律上利益，係指因法律關係之存否不明確，致原告在私法上
    之地位有受侵害之危險，而此項危險得以對於被告之確認判決予以除去之者而言
    （最高法院四十二年度台上字第一○三一號判例參照）。經查本件上訴人主張其
    對被上訴人有系爭工程款債權存在（即一百八十萬八千零五十四元），惟為被上
    訴人所否認並予爭執，即上訴人就系爭工程款債權之受償於法律上地位即有不安
    之狀態存在，而此不安之狀態有以確認上開債權存在之確認判決除去之必要；則
    揆諸前揭說明，上訴人提起本件確認之訴，應予准許，合先敘明。
二、本件上訴人起訴主張：兩造於九十一年二月八日訂立「台南縣官田鄉農會推廣綜
    合大樓新建工程」工程契約（以下簡稱系爭契約），約定由上訴人承作被上訴人
    之「農業推廣綜合大樓新建工程」（以下簡稱系爭工程），工程款為一千五百萬
    元；且系爭契約除工程一般約定外，雙方並於系爭契約第十二條第二項另約明：
    「契約內工程數量因計算錯誤，致其實作數量與契約數量有顯著之差異者，甲方
    （即上訴人）得依乙方（即被上訴人）之申請，以下列處理方式辦理變更設計：
    ‧‧＊＊二屬實做數量結算之契約，依實際驗收數量核實計給之。前項註有＊＊
    符號之條款，本契約採用第二款。」可知系爭工程契約係採實作數量結算；且前
    揭約定第一項第二款後段亦約明在稅利管理費另列一式列計之情形，應依結算總
    價與契約總價之比例增減之，即按實際結算數量依比例調整。嗣上訴人皆依約進
    行系爭工程，並無有任何違約情事，惟於實際施作中，始發覺被上訴人所提供契
    約附件「工程估價單」，就諸多工程項目之數量，存有計算錯誤而有少算之情事
    ，期間經上訴人於同年九月間委由「同心工程顧問有限公司」（以下簡稱同心顧
    問公司）就本件工程數量核算結果，其間數量誤差達百分之十二，核計工程款差
    額共計一百八十萬八千零五十四元；因此上訴人即於同年九月間兩度發函附上前
    揭文件通知被上訴人，並提出異議，惟被上訴人遲至九十二年一月三日始函覆表
    示：系爭工程為總價承包制，上訴人並無請求加付前揭差額之權利等語；則依兩
    造間訂立之系爭契約第二十條第二項約定意旨，被上訴人既未於接到上訴人提出
    上開申請之日七日內答覆，即應視同接受上訴人之意見；是上訴人對被上訴人除
    系爭工程契約所載之一千五百萬元工程款外，自尚具有系爭工程款債權即前揭差
    額一百八十萬八千零五十四元存在；茲因被上訴人否認上訴人之系爭工程款債權
    ，致上訴人私法上之地位有受侵害之危險，而此危險得以對於被上訴人之確認判
    決除去之。爰本於確認債權存在之法律關係，求為判命確認上訴人對被上訴人有
    工程款債權一百八十萬八千零五十四元存在之判決等語。
三、被上訴人則以：上訴人提出由同心工程顧問有限公司所出具之「工程估算報告書
    」，固認實際數量與工程估價單所載數量間具有百分之十二之誤差，惟該估算報
    告書乃上訴人自行委由同心顧問公司製作，其所得估算結果顯有偏頗之虞，應不
    足採；且按兩造訂立之系爭契約第七條第二項約定，已載明系爭工程係屬總價承
    包制，而非實作實算制，是本件工程總價應為兩造所約明之一千五百萬元；縱預
    算書內有所遺漏或數量不足，亦需按圖說施作，不得異議及要求加價；況上訴人
    自承於投標前未事先估算數量，其未詳細察勘按圖說核實估計，顯有疏失，應自
    行承擔其自己造成之風險，尤無就該差額部分請求被上訴人給付之理；又契約第
    七條第一項第二款後段關於稅利管理費另列一式列計之情形，係指工程有變更設
    計時，方有適用；然本件被上訴人並未同意變更設計，上訴人援引該約定主張應
    依結算總價與契約總價比例增減，顯非可採；再者，系爭契約第十二條第二項約
    定就工程數量計算錯誤之情形，雖於第二項填載採第二款即「屬實作數量結算之
    契約，應依實際驗收數量核計給付」，惟該約定之乃在規範被上訴人行使工程變
    更權利後，兩造間應如何結算工程款乙事，尚與系爭工程契約究否採總價結算抑
    或實作結算性質，殊屬無涉；是以本件工程是否屬總價結算性質，仍應依系爭契
    約書第七條第一項第二款及第二項約定為斷；而系爭契約既經兩造於第七條第二
    項約明採契約總價結算，可見前揭第十二條第二項約定應屬誤繕；至上訴人另引
    用契約第二十條第二項約定，主張被上訴人未於七日內答覆，應視同其已接受原
    告之意見者，因上訴人未於執行前申請被上訴人解釋，而係自行變更後始通知被
    上訴人，核與該約定第一項之意旨不符，自無前揭約定之適用；末者，被上訴人
    並未依系爭契約第十二條變更設計，自無同條第二項第一個＊＊條款：「實際數
    量較契約數量增減達百分之二十，超過百分之二十部分」之問題；退步言，就算
    被上訴人有義務變更設計，鞥依系爭契約第十二條第二項約定仍須：「實作數量
    如較契約數量增減達百分之二十以上」，然本件契約總價為一千五百萬，需誤差
    達到百分之「二十」即三百萬元方有變更設計之問題；上訴人主張之金額為一百
    八十萬八千零五十四元，未達三百萬元；是以本件並無變更設計之問題。因之，
    上訴人訴請確認其對被上訴人之系爭工程債權存在，難謂正當等語，資為抗辯。
四、查本件上訴人主張兩造於九十一年二月八日訂立「台南縣官田鄉農會推廣綜合大
    樓新建工程」工程契約，約定由上訴人承作被上訴人系爭工程，至工程款則為一
    千五百萬元；嗣上訴人皆依約進行系爭工程，期間並無有任何違約情事，且已將
    系爭工程完工並完成驗收程序，惟雙方並未就系爭工程作最後工程款結算之事實
    ，已據上訴人於原審及本院審理時陳述在卷，並有其所提出之系爭工程契約書（
    節本）影本一份在卷可參（原審卷(一)第七至三四頁），且為被上訴人所不爭執，
    自屬真實。
五、被上訴人另主張兩造於九十一年二月八日訂立之系爭契約，除工程一般約定外，
    雙方並於系爭契約第十二條第二項另約明：「契約內工程數量因計算錯誤，致其
    實作數量與契約數量有顯著之差異者，甲方（即上訴人）得依乙方（即被上訴人
    ）之申請，以下列處理方式辦理變更設計：‧‧＊＊二屬實做數量結算之契約，
    依實際驗收數量核實計給之。前項註有＊＊符號之條款，本契約採用第二款。」
    可知系爭工程契約係採實作數量結算；且前揭約定第一項第二款後段亦約明在稅
    利管理費另列一式列計之情形，應依結算總價與契約總價之比例增減之，即按實
    際結算數量依比例調整；嗣上訴人於實際施作中，始發覺被上訴人所提供契約附
    件「工程估價單」，就諸多工程項目之數量，存有計算錯誤而有少算之情事，期
    間經其於同年九月間委由同心顧問公司就本件工程數量核算結果，其間數量誤差
    達百分之十二，核計工程款差額共計一百八十萬八千零五十四元；依兩造約定就
    系爭工程數量計算錯誤情形，應按實作數量結算，故上訴人對被上訴人除系爭工
    程契約所載之一千五百萬元工程款外，自尚具有系爭工程款債權即前揭差額一百
    八十萬八千零五十四元存在之事實，亦據上訴人於原審及本院審理時陳述在卷，
    並有其所提出之前揭系爭工程契約書（節本）、工程估算報告書、工程估價單、
    單價分析表、估驗明細表、同心顧問公司差額明細表各一份及上訴人公司通知函
    共七份（以上均為影本）在卷可參；再參以被上訴人對於系爭工程款差額共計一
    百八十萬八千零五十四元乙情亦不爭執以觀，自亦屬真實。至被上訴人雖為前揭
    情詞之抗辯，惟此則為上訴人所堅決否認；從而本件應予審究者厥為：(一)兩造間
    就系爭工程款之結算，究係採契約總價結算，抑或實作數量結算。(二)被上訴人所
    提供之「工程估價單」所載工程數量究屬契約約定工程數量抑或僅具參考性質，
    亦即上訴人得否執此作為工程款計算之標準。(三)兩造訂立之系爭契約第十二條第
    二項之約定，係在何種情形始可適用？是否具有合意變更系爭工程之性質為實作
    數量結算之效力，抑或第二款之填選僅係兩造誤繕所致。(四)本件是否有系爭契約
    第七條第一項第二款後段約定，關於稅利管理費另列一式列計者，應依結算總價
    與契約總價之比例增減之適用。(五)上訴人就系爭工程數量中之結構工程及裝修工
    程部分數量差額對被上訴人提出異議，是否屬契約第二十條第一款約定之範疇，
    而得適用同條第二款約定，認被上訴人同意系爭工程數量有上開差額，應依實際
    數量核算計價。經查：
（一）經本院核閱兩造所不爭執之系爭工程契約以觀，該契約第七條第一項有關契約
      總價部分，於第一款載明：「本工程契約總價計新臺幣一千五百萬元整，詳如
      標單工程總價表。」而按一般工程（即排除財務採購及勞務採購）招標時，所
      謂「契約總價」，一般乃指招標單位與得標者間就公開招標（即非選擇性或特
      殊採購）工程之工程款，因符合招標單位核定最低底價（或協議底價）而完成
      決標程序，進而意思表示一致達成招標契約之承攬（包）價格；易言之，「契
      約總價」並非指得標者將來完成招標工程後所僅得向招標單位請求之工程款總
      額，故「總價決標」（即契約總價），並非即等於一般施作工程契約所謂之「
      總價結算」（即總價承包契約）；此由系爭工程契約於第七條第一項第二、三
      款再分別就系爭契約有關契約總價部分，另記載：「二本工程按照契約總價結
      算，‧‧」、「三本工程按照實做數量結算，‧‧」等語，且台南縣官田鄉農
      會採購招標投標須知附件第八十二點僅記載：「(1)本採購決標方式為(1)總價決
      標；(2)‧‧‧（指採(1)之總價決標」等字，而未載及「總價結算」、「實做數
      量結算」等語自明；而此亦為目前公營事業（公家機關）或民間企業有關工程
      招標契約之用語及定義。綜上，總價結算（即總價承包契約），係指完成圖說
      、規範所定的一切工程所需總價之契約；此類契約之付款條件，為承包者於遵
      照業主（即招標者）所定之圖說規範，完成約定之構築物後，業主付予承包業
      者簽定之總款額。至實做數量結算（即實做計價契約），則契約之數量僅為參
      考，仍應以實際竣工圖為其核計工程款之依據。
（二）又兩造於系爭契約第七條係約定：「契約總價：一本工程契約總價計新臺幣一
      千五百萬元整，詳如標單工程總價表。＊＊二本工程按照契約總價結算，即依
      契約總價計給，如因變更設計致工程項目或數量有增減時，就變更部分予以加
      減帳結算，若有相關項目如稅利管理費另列一式列計者，應依結算總價與契約
      總價之比例增減之。＊＊三本工程按照實做數量結算，即以契約中有工程項目
      及單價，依竣工實做結算數量計給，若有相關項目如稅利管理費另一式列計者
      ，應依結算總價比列增減之，前項註有＊＊符號的條款，本契約採用第二款」
      等語；而系爭契約附件即施工總說明第一點已載明：「本工程為總價承包，凡
      圖面所示之任何工程項目，倘預算書內有所遺漏或數量不足，需按圖施作，不
      得異議或要求加價」；另分項工程明細表、單價分析表依系爭契約第二十六條
      第八項第二款約定，固經引用為契約附件而成為合（契）約之一部分，惟就工
      程估價單則未列入，自屬單純投標工程所用之估價單；再系爭契約附件即土木
      建築工程施工說明書第一章第二十三項注意事項３，則記明：「標單所列之項
      目及數量僅供承包人參考，承包人應自行實地詳細察勘再按圖說規定核實估計
      ‧‧開標後不論標單數量多寡均應依圖說施工，不另追計」等情；則徵諸本件
      工程採購依政府採購法第二條規定係屬「工程之定作」，在契約之性質上較偏
      向於民法所稱之承攬契約；而依民法第四百九十條第一項規定可知，稱承攬者
      ，謂當事人約定，一方為他方完成一定之工作，他方俟工作完成，給付報酬之
      契約；究其工程總價契約中定作人給付固定報酬之對價即「一定之工作」，應
      以訂約時雙方所約定之「圖說」為準，而非以「工程價目表」為準（參見王伯
      儉著：工程人員契約法律實務一書，第四六至四八頁）；且證人即負責設計系
      爭工程之建築師李宗杰於原審已證稱：「當初投標時在圖說施工說明第一點就
      明確規定採總價承包制，‧‧」、「本件工程是屬於總價承包，合約內容與圖
      說不一致，應以圖說為主」等語無訛在卷（原審卷(一)第一八五頁、原審卷(二)第
      八頁）以觀；則揆諸前揭說明，顯然由系爭契約書第七條第二項約定：「前項
      註有＊＊符號的條款，本契約採用第二款」等語，應是指有＊＊符號之第二款
      ，即採上開約定條文之「二本工程按照契約總價結算，即依契約總價計給，如
      因變更設計致工程項目或數量有增減時，就變更部分予以加減帳結算，若有相
      關項目如稅利管理費另列一式列計者，應依結算總價與契約總價之比例增減之
      。」亦即系爭契約為「總價承包契約」，應無疑義。
（三）上訴人雖主張系爭契約應屬實做數量結算之契約，因如此始與系爭契約第十二
      條第三項約定前後呼應，並無矛盾云云；惟按系爭契約第十二條係約定系爭工
      程有變更設計要件、結算方式之條文，雖然系爭契約第十二條第三項就該條註
      有＊＊符號的條款，係約定本契約「採用第二款」，即「屬實做數量結算之契
      約，依實際驗收數量核實計給之」；惟本院認兩造所簽訂系爭契約為「總價承
      包契約」，已如前述；而證人即負責設計系爭工程之建築師李宗杰於原審亦證
      稱：「‧‧被告是公家機關，有總價承包現實存在之問題，因此，當初投標時
      在圖說內有載明要採總價承包方式，至於契約第十二條第二項之所以記載成實
      作實算係屬筆誤」等語無訛在卷（原審卷(一)第一八六頁）；再依政府採購法之
      規定，採總價承包契約方式者，即不可能再有以實做數量結算（即實做計價契
      約）之約定；且依實做計價契約之性質及內涵，其係採「實做實算結算」之方
      式，亦即投標者於投標時，應按標單上工作項目之數量計算後投標，而決標後
      即應按契約規定以決標價及底價調整後之單價為契約單價，再由他造當事人按
      所完成之數量及單獨核計總價後為給付。惟本件系爭招標契約並無兩造以決標
      價與底價調整後之單價情形，可見系爭契約第十二條第三項就該條註有＊＊符
      號的條款約定本契約採用第「二」款，應是第「一」款之筆誤，應堪認定；且
      惟有如斯解釋始符合政府採購法有關工程採購（工程之定作）之規定，並與系
      爭契約第七條之約定（即總價承包契約）相合，不致生矛盾之情形。況縱認第
      十二條第二項並非筆誤，但基於系爭契約第十二條係規範變更設計之條文，若
      本於法律體系解釋，由契約結構解釋文義，該條：「屬實作數量結算之契約，
      依實際驗收數量核計給之」等語，當係規範變更設計「後」就變更部分是否採
      總價結算或實作實算之問題；惟究其內涵該約定並不影響系爭契約屬總價結算
      （即總價承包契約）之性質，況上訴人亦未依系爭契約所定之變更設計程序為
      之。因之，上訴人此部分所辯自不足採，且無法採為有利於其之認定。
（四）另上訴人於承包施作系爭「農業推廣綜合大樓新建工程」後，即發現諸多契約
      約定數量不足者，如鋼筋組立工程、磨石子地磚工程等使用之材料數量超出原
      預算數量；遂分別以九十一年六月二十四日鉅字第五號函、同年七月十日鉅字
      第九、十、十一號函及同年九月五日鉅字第二十號函通知被上訴人，請求被上
      訴人依系爭契合約第十二條以實做（惟實際應認係依系爭契約第十二條第二項
      第一款為請求）辦理追加減工程（應認係主張變更設計增減之）；嗣被上訴人
      即詢問監造單位即南總建築師事務所專業意見，南總建築師事務所建請上訴人
      補送數量計算式及變更設計工程明細表、工程顧問公司相關證件辦理；而經上
      訴人補齊相關證據後，南總建築師事務所即以：「二據廠商擬送工程變更後實
      做數量及計算式等相關資料查核，業經本所查核因變更設計之需要，致其工程
      契約標的數量與實做數量有顯著之差異，並依工程契約第七條第二款及第十二
      條符號註有第二款規定，擬送彙整後變更設計增減數量明細表」等語，請被上
      訴人稽核後辦理變更設計之事實；已據上訴人於原審及本院審理時陳述在卷，
      並有上訴人公司九十一年六月二十四日鉅字第五號、同年七月十日鉅字第九、
      十、十一號及同年九月五日鉅字第二十號函與南總建築師事務所九十一年十一
      月八日（九一）南總自第Ａ○八五號函影本各一份在卷可憑（本院卷第七十至
      七九、八六頁），且為被上訴人所不爭執，自屬真實。而經上訴人委請同心工
      程顧問有限公司就系爭工程變更設計增減數量鑑定結果，其中發包工程（包括
      建築與水電工程）部分，為一百六十三萬五千二百八十六元；工程勞工安全管
      理費及廠商利潤部分，共計八萬六千六百七十元；稅捐部分為八萬六千零九十
      八元，總計為一百八十萬八千零五十四元；亦據上訴人於原審及本院審理時陳
      述在卷，而證人即負責鑑定之同心工程顧問有限公司員工謝進財於原審亦證述
      ：「我們是根據原告所提供之圖說來計算數量‧‧」等語在卷（原審卷(二)第六
      頁），並有上訴人所提出之同心工程顧問有限公司工程項目表及「農業推廣綜
      合大樓新建工程」明細表影本在卷可參（原審卷(一)第一五二至一五五頁）；再
      徵諸被上訴人對於前揭鑑定結果確係依據系爭契約所附之圖說為據計算數量，
      且該圖說確為真正乙情亦不爭執以察，自亦屬真實。顯然上訴人確已履行依系
      爭契約之約定向被上訴人為系爭工程變更設計增減之程序，亦堪認定。
（五）再者，依系爭契約第十二條第二項第一款約定：「一屬總價結算方式之契約，
      凡實做數量如較契約數量增減達百分之二十以上者，其逾百分之二十之部分得
      以變更設計增減之。」是以系爭工程縱屬總價結算（即總價承包契約），仍會
      因數量之增減而異動其工程之總價金，究其緣由乃因依工程之性質，本難以事
      先為精準之數量及價額之推算，且當業主所定之圖說、工作項目、數量等如未
      能精確予以編列、說明或估算時，對承作商必有不公；此時即面臨在「契約之
      公平」與「核算之經濟」之衝突細尋求可接受之平衡點，即應依公平、誠信原
      則為適當之條整；詳言之，為求雙方量價上之實質公平，合約總價款應隨實際
      施作成本之增減而增減之，以力求總價決標契約執行上之公平、合理本意。故
      主辦機關（業主）就本件系爭工程項目之漏列及增加，對申請廠商應有給付義
      務（見行政院公共工程委員會主編之政府採購履約爭議處理案例彙編(一)第三○
      三頁）。易言之，本件上訴人依系爭契約第十二條第二項第一款約定向被上訴
      人請求系爭工程變更設計增加款，自於法有據。惟按系爭契約第十二條第二項
      第一款之約定，究其用意係由承作商與業主承單一定比例之風險及責任，其超
      過一定比例之風險及責任後方得以變更設計增減之；此由契約條文「‧‧增減
      達百分之二十以上者，其逾百分之二十之部分得‧‧」，在語法使用上，應以
      逾百分之二十之部分作為實際數量與合約數量差異之認定基礎；否則，豈非全
      無意義，而等同按實作數量結算？亦即應認以「百分之二十」作為承作商與業
      主之風險分攤係數，始符其契約之本意。至於系爭契約所謂「實做數量如較契
      約數量增減達百分之二十以上者」，應是指各單項數量之比較，而非系爭工程
      總數量之比較（見行政院公共工程委員會主編之政府採購履約爭議處理案例彙
      編(一)第一六八頁）。綜前所述，系爭工程經上訴人委請同心工程顧問有限公司
      就工程變更設計增減數量鑑定結果，其中發包工程（包括建築與水電工程）部
      分，增加一百六十三萬五千二百八十六元；工程勞工安全管理費及廠商利潤部
      分，共計增加八萬六千六百七十元；稅捐部分增加八萬六千零九十八元，總計
      為一百八十萬八千零五十四元，已如前述，且為上訴人所不爭執；則核計工程
      總價或依各單項數量增加價額與原契約所定之數量及金額予以比率換算，工程
      總價僅增加約百分之十二（採四捨五入，下同），發包工程部分僅增加約百分
      之十三，工程勞工安全管理費僅增加約百分之十二，廠商利潤部分僅增加約百
      分之十二‧七，稅捐部分亦僅增加約百分之十二‧七，均尚未逾系爭契約第十
      二條第二項第一款「凡實做數量如較契約數量增減達百分之二十以上者，其逾
      百分之二十之部分得以變更設計增減之」約定之百分之二十風險分攤係數；亦
      即上訴人就系爭工程變更設計增加數量價額並未超過百分之二十，則揆諸前揭
      說明，自無依系爭契約第十二條第二項第一款約定向被上訴人請求變更設計增
      加數量價額之契約上權利，從而其請求確認對被上訴人有工程款債權一百八十
      萬八千零五十四元存在，尚於法無據。
六、綜上所述，上訴人主張兩造於九十一年二月八日訂立系爭契約，約定由上訴人承
    作被上訴人之系爭工程，工程款為一千五百萬元；且系爭契約除工程一般約定外
    ，雙方並於系爭契約第十二條第二項另約明：「契約內工程數量因計算錯誤，致
    其實作數量與契約數量有顯著之差異者，甲方（即上訴人）得依乙方（即被上訴
    人）之申請，以下列處理方式辦理變更設計：‧‧＊＊二屬實做數量結算之契約
    ，依實際驗收數量核實計給之。前項註有＊＊符號之條款，本契約採用第二款。
    」可知系爭工程契約係採實作數量結算；且前揭約定第一項第二款後段亦約明在
    稅利管理費另列一式列計之情形，應依結算總價與契約總價之比例增減之，即按
    實際結算數量依比例調整。嗣上訴人皆依約進行系爭工程，並無有任何違約情事
    ，惟於實際施作中，始發覺被上訴人所提供契約附件「工程估價單」，就諸多工
    程項目之數量，存有計算錯誤而有少算之情事，期間經上訴人於同年九月間委由
    同心顧問公司就本件工程數量核算結果，其間數量誤差達百分之十二，核計工程
    款差額共計一百八十萬八千零五十四元；因此上訴人即於同年九月間兩度發函附
    上前揭文件通知被上訴人，並提出異議，惟為被上訴人；是上訴人對被上訴人除
    系爭工程契約所載之一千五百萬元工程款外，自尚具有系爭工程款債權即前揭差
    額一百八十萬八千零五十四元存在；茲因被上訴人否認上訴人之系爭工程款債權
    ，致上訴人私法上之地位有受侵害之危險，而此危險得以對於被上訴人之確認判
    決除去之；爰本於確認債權存在之法律關係，請求判決確認上訴人對被上訴人有
    工程款債權一百八十萬八千零五十四元存在，為無理由，應予駁回。原審為上訴
    人敗訴之判決，理由雖不同惟結論相同，仍應予維持。上訴人上訴意旨指摘原判
    決不當，求予廢棄改判如上訴聲明所示，為無理由，應駁回其上訴。
七、又本件待證事實已臻明確，兩造其餘攻擊防禦方法及舉證，對判決之結果已不生
    影響，爰不一一詳為審酌，附此敘明。
八、據上論結，本件上訴為無理由，依民事訴訟法第四百四十九條第二項、第七十八
    條，判決如主文。
中　　　華　　　民　　　國　　　九十三　　年　　　四　　月　　　二十　　日
　　　　　　　　　　　　　　　　　　　臺灣高等法院臺南分院民事第一庭
~B1審判長法官　王　　惠　　一
~B2　　　法官　蘇　　清　　恭
~B3　　　法官　張　　世　　展
右為正本係照原本作成。
如對本判決上訴，須於判決送達後廿日內向本院提出上訴狀，未表明上訴理由者，應
於上訴後廿日內，向本院提出理由書。
中　　　華　　　民　　　國　　　九十三　　年　　　四　　月　　二十二　　日
                                          法院書記官　廖　　英　　琇
